【裁判字號】    99,判,618
【裁判日期】    990617
【裁判案由】    綜合所得稅
【裁判全文】
最  高  行  政  法  院  判  決
                                       99年度判字第618號
上  訴  人  甲○○
                            巷8號
被 上訴 人  財政部臺灣省中區國稅局
代  表  人  乙○○
上列當事人間綜合所得稅事件，上訴人對於中華民國97年9月3日
臺中高等行政法院96年度訴字第749號判決，提起上訴，本院判
決如下：
    主  文
上訴駁回。
上訴審訴訟費用由上訴人負擔。
    理  由
一、緣上訴人民國87年度綜合所得稅結算申報，經被上訴人所屬
    沙鹿稽徵所認上訴人漏報本人及其配偶之營利、執行業務、
    薪資、利息等所得合計新臺幣（下同）120,130,480元（其
    中取自廣三集團執行業務所得1億2,000萬元），歸課上訴人
    當年度綜合所得總額139,932,910元，補徵應納稅額
    48,000,906元，並經被上訴人按所漏稅額處以罰鍰
    24,006,000元（計至百元止）。上訴人對執行業務所得及罰
    鍰部分不服，循序提起行政訴訟，經原審於95年12月21日以
    94年度訴字第410號判決認系爭所得並非執行業務所得，而
    將復查決定及訴願決定均撤銷，責由被上訴人另為適法之處
    分。嗣經被上訴人於重核復查中依前開撤銷判決意旨，將執
    行業務所得1億2,000萬元轉正為其他所得，餘仍予維持。上
    訴人不服，循序提起行政訴訟，經原審法院判決駁回後，提
    起上訴。
二、上訴人在原審起訴意旨略以：依所得稅法第13條規定，課徵
    綜合所得稅須具備「確有所得」及「有確定事實及證據」之
    要件始得為之。本件被上訴人核定上訴人於87年間有取自廣
    三集團執行業務所得1億5,000萬元（扣除必要費用後為
    1億2,000萬元），係以「臺中地方法院檢察署起訴書影本及
    臺中地方法院90年度重訴字第1249號刑事判決書影本」為依
    據，雖經臺灣高等法院臺中分院92年度矚上易字第1614號判
    決確定，惟上訴人已依法提起非常上訴，經最高法院檢察署
    於96年5月17日提起非常上訴（最高法院檢察署96年度非字
    第640號）在案，則相關判決所認定上訴人收取1億5,000萬
    元佣金乙節，是否屬實，依法仍有撤銷致判決未確定狀態。
    是被上訴人實不應依此未確定之事實，而核定上訴人有
    1億2,000萬元「其他收入」，否則有行政權逾越司法權之嫌
    。況依曾正仁在臺中行政執行處之相關事證，可知上訴人曾
    向曾正仁借款3億5,000萬元，本件系爭1億5,000萬元即是包
    含在該3億5,000萬元之內，二者並非各自獨立。又因當時上
    訴人在國內頗有地位，故需資金週轉時，毋庸約定利息，即
    有人供應資金，是被上訴人未查證上開事實，即核定上訴人
    有1億2,000萬元之收入，實有違誤。且被上訴人前所為之復
    查決定，業經原審94年度訴字第410號判決撤銷。按課稅機
    關對義務人作出課稅處分，經義務人提出復查後，課稅機關
    倘再作出復查決定，此際復查決定應取代原處分，復查決定
    為新的課稅處分，原處分應已失效。準此，被上訴人在之前
    復查決定已被撤銷且原處分已失效之情形下，對已失效之原
    處分予以轉正，亦係無效之行政處分。退步言之，若原處分
    仍有效存在時，惟因原處分所謂「執行業務所得」課稅名目
    不合法，對上訴人而言，並無納稅之義務，而被上訴人重行
    轉正之時，即便為合法之課稅名目，然亦已逾5年時效，則
    被上訴人依法自不得再對上訴人予以補稅處罰等語。
三、被上訴人則以：(一)其他所得部分：上訴人87年間協助廣三集
    團總裁曾正仁利用知慶公司之名義向臺中商銀借款，並取得
    曾正仁交付1億5,000萬元為代價，此部分事實業經臺灣高等
    法院臺中分院92年度矚上易字第1614號刑事判決認定上訴人
    犯有背信罪判處罪刑確定，系爭1億5,000萬元款項經刑事調
    查認定確屬上訴人因不法核貸15億案所取得代價而為不法所
    得，該款項上訴人取得後並確實為上訴人所使用。上訴人以
    背信罪之不法行為所獲取之不法利益，依其性質，上訴人之
    所得應屬其他所得，系爭1億5,000萬元之所得應予轉正，上
    訴人主張應俟刑事案件觸犯罪刑確定部分非常上訴之結果始
    得課稅乙節，核不足採。又原核定金額已減除20%之必要費
    用，核定所得額為1億2,000萬元，基於行政救濟除原處分適
    用法令錯誤外，不得為更不利於行政救濟人之法理，重核後
    仍予維持。至上訴人主張系爭1億5,000萬元係包括在上訴人
    向曾正仁借款之3億5,000萬元內乙節，經查系爭1億5,000萬
    元於87年已流向上訴人，其後之3億5,000萬元借款或票據行
    為都是另一筆資金流程，與本件系爭1億5,000萬元並無重疊
    之處，故2筆資金流程最終雖均流向上訴人，但各自獨立，
    是上訴人所主張之3億5,000萬元確實與本件系爭1億5,000萬
    元無任何關連。另上訴人主張本件已逾核課期間等語，惟我
    國綜合所得稅申報制度，申報時程為落後1年，87年度綜合
    所得稅申報係於88年2月20日至88年3月31日止，而被上訴人
    係於93年1月5日核定，並無逾5年核課期間，是被上訴人據
    以核課其他所得，並無不妥。(二)罰鍰部分：系爭執行業務所
    得雖經轉正為其他所得，惟並不影響上訴人漏稅額之事實，
    故原處罰鍰並無違誤，重核後仍予維持。上訴人持與其他所
    得相同理由提起訴訟，其主張不足採之理由已如前述，原處
    罰鍰並無違誤等語，資為抗辯。
四、原審斟酌全辯論意旨及調查證據之結果，以：(一)按事實於法
    院已顯著或為其職務上所已知者，無庸舉證，為民事訴訟法
    第278條第1項所規定，並為行政訴訟法第176條規定所準用
    ，是系爭1億5,000萬元，非屬上訴人向曾正仁借貸所取得之
    款項，而係上訴人利用其曾於臺中商銀擔任董事長之影響力
    所獲取之不法利益，既為原審94年度訴字第410號確定判決
    所確定之事實，按前揭說明，該確定事實自得為本件課稅事
    實之論證基礎，則被上訴人基於確定事實，而認系爭
    1億5,000萬元為上訴人不法之所得，應屬所得稅法第14條第
    1項第10類規定之其他所得，自無違誤。又因被上訴人將上
    訴人該部分所得原先列為執行業務所得，減除20%之必要費
    用，核定所得額為1億2,000萬元，於重核復查中依原審94年
    度訴字第410號判決意旨，改列為其他所得，基於行政救濟
    除原處分適用法令錯誤外，不得為更不利於行政救濟人之法
    理，重核後仍予維持其本年度其他所得額為1億2,000萬元，
    歸課上訴人當年度綜合所得總額139,932,910元，補徵應納
    稅額48,000,906元，並經被上訴人按所漏稅額處以罰鍰
    24,006,000元（計至百元止），自屬正當。(二)另上訴人向原
    審請求調閱法務部行政執行署臺中執行處90年度稅特字第
    893號曾正仁之強制執行事件卷宗，曾正仁雖於執行筆錄稱
    及說明書報告財產欄記載上訴人有向其借款3億5,000萬元，
    並有6紙金額均為5,000萬元支票為憑，然系爭1億5,000萬元
    並非上訴人向曾正仁之借款，有如上述，且此6紙支票之發
    票人為張危結，與系爭1億5,000萬元先以票號AK0000000-
    AK0000000號3紙支票先交付上訴人，再輾轉入上訴人借用他
    人之帳戶等資金流程並不相同，均無法證明系爭1億5,000萬
    元係包含於曾正仁所稱之3億5,000萬元之借款內，另系爭款
    項有1億5,000萬元之多，上訴人稱其向曾正仁借款，所以未
    約定利息，係因當時上訴人在國內頗有地位，其須資金週轉
    ，通常只要一句話資金就到位等云，按87年間當時金融機構
    信用借款利率處於高檔，年利率於10%以上，如此鉅款借貸
    ，無須約定利率或支付利息，自有違事理及經驗法則，難以
    採信。又上訴人經臺中高分院92年度囑上易字第1614號判決
    犯有背信罪刑確定在案，雖經最高法院檢察署對該判決向最
    高法院提起非常上訴，亦經最高法院以97年度台非字第130
    號判決駁回在案，則上訴人猶以此主張，自非可採。(三)至87
    年度綜合所得稅結算申報書，依行為時所得稅法第71條第1
    項規定，應於88年3月31日前向被上訴人辦理申報，其5年核
    課期間至93年3月31日止，本件被上訴人於93年1月5日核定
    系爭所得，並於核課期間內發單補徵，已行使稅捐核課權，
    至納稅義務人對稽徵機關之課稅處分不服，申請復查，經復
    查決定變更原核定，對於原核課期間不生影響，本件被上訴
    人原核課處分認本件上訴人對於系爭1億5,000萬元，係執行
    業務所得，予以補稅及處罰，上訴人不服，循序提起行政訴
    訟，經原審94年度訴字第410號判決認系爭所得並非執行業
    務所得，而撤銷復查決定及訴願決定，被上訴人於重核復查
    中依原審該號判決意旨，改列為其他所得，此不影響被上訴
    人於93年1月5日已對上訴人行使系爭所得之核課權，是上訴
    人主張本件為87年度之綜合所得稅，被上訴人已逾5年之核
    課期間，亦無可取等語，因將原決定及原處分均予維持，駁
    回上訴人之訴。
五、本院按：
(一)、相關法令依據：
  1.行為時所得稅法第2條第1項規定：「凡有中華民國來源所得
    之個人，應就其中華民國來源之所得，依本法規定，課徵綜
    合所得稅。」。
  2.行為時所得稅法第14條第1項第10類規定：「個人之綜合所
    得總額，以其全年左列各類所得合併計算之：……第10類：
    其他所得：不屬於上列各類之所得，以其收入額減除成本及
    必要費用後之餘額為所得額。」。
  3.行為時所得稅法第15條第1項規定：「納稅義務人之配偶，
    及合於第17條規定得申報減除扶養親屬免稅額之受扶養親屬
    ，有前條各類所得者，應由納稅義務人合併報繳。」。
  4.行為時所得稅法第71條第1項規定：「納稅義務人應於每年2
    月20日起至3月底止，填具結算申報書，向該管稽徵機關，
    申報其上一年度內構成綜合所得總額或營利事業收入總額之
    項目及數額，以及有關減免、扣除之事實，並應依其全年應
    納稅額減除暫繳稅額、尚未抵繳之扣繳稅額及可扣抵稅額，
    計算其應納之結算稅額，於申報前自行繳納。……」。
  5.行為時所得稅法第110條第1項規定：「納稅義務人已依本法
    規定辦理結算申報，但對依本法規定應申報課稅之所得額有
    漏報或短報情事者，處以所漏稅額2倍以下之罰鍰。」。
  6.稅捐稽徵法第21條第1項第1款規定：「稅捐之核課期間，依
    左列規定：一依法應由納稅義務人申報繳納之稅捐，已在規
    定期間內申報，且無故意以詐欺或其他不正當方法逃漏稅捐
    者，其核課期間為5年。」。
  7.稅捐稽徵法第22條第2款規定：「前條第一項核課期間之起
    算，依左列規定……。二依法應由納稅義務人申報繳納之稅
    捐，未在規定期間內申報繳納者，自規定申報期間屆滿之翌
    日起算。」。
(二)、本院經核原判決並無違誤，上訴意旨猶執前詞，主張本件系
    爭1億5,000萬元款項係其向曾正仁所借款項，並非因協助曾
    正仁利用知慶投資有限公司之名義向臺中商銀貸款15億元而
    收取之佣金，此事實雖經臺灣高等法院臺中分院92年度矚上
    易字第1614號判決確定，惟上訴人仍持續提起救濟，故該事
    實尚屬未確定之狀態，則被上訴人僅憑未確定之事實，即核
    定上訴人有1億2,000萬元「其他收入」，自有違誤。且本件
    自上訴人於申報87年度綜合所得稅日起至該所93年1月5日核
    定時，顯已逾5年之核課期間，依據稅捐稽徵法第22條第2項
    規定，自不得再補稅處罰云云。惟查上訴人經臺中高分院92
    年度囑上易字第1614號判決犯有背信罪刑確定，雖經最高法
    院檢察署對該判決向最高法院提起非常上訴，亦經最高法院
    以97年度台非字第130號判決駁回在案，則系爭1億5,000萬
    元款項係上訴人利用其曾於臺中商銀擔任董事長之影響力協
    助曾正仁利用知慶投資公司向臺中商銀貸款15億元所獲取之
    不法利益，足堪認定，業經原審94年度訴字第410號確定判
    決所確定之事實，則原判決據此作為認定被上訴人之重核處
    分並無違誤之依據，自無違背法令之違誤，上訴人迭持相同
    理由主張，自無可採。另上訴人主張本件亦因逾5年核課期
    間，故被上訴人不得再為補稅處罰等語，惟按稅捐稽徵法第
    21條第1項第1款規定，依法應由納稅義務人申報繳納之稅捐
    ，已在規定期間內申報，且無故意以詐欺或其他不正當方法
    逃漏稅捐者，其核課期間為5年。查本件87年度綜合所得稅
    結算申報書，依行為時所得稅法第71條第1項規定，應於88
    年3月31日前向被上訴人辦理申報，其5年核課期間至93年3
    月31日止，本件被上訴人於93年1月5日核定系爭所得，並於
    核課期間內發單補徵，已行使稅捐核課權，至納稅義務人對
    稽徵機關之課稅處分不服，申請復查，經復查決定變更原核
    定，對於原核課期間不生影響，本件被上訴人原核課處分認
    本件上訴人對於系爭1億5,000萬元，係執行業務所得，予以
    補稅及處罰，上訴人不服，循序提起行政訴訟，經原審94年
    度訴字第410號判決認系爭所得並非執行業務所得，而撤銷
    復查決定及訴願決定，被上訴人於重核復查中依原審該號判
    決意旨，改列為其他所得，此不影響被上訴人於93年1月5日
    已對上訴人行使系爭所得之核課權，業經原判決論述綦詳，
    經核並無違誤，上訴人猶以其主觀之一己法律見解，指摘原
    判決違誤，自無可採。
(三)、綜上所述，原審已依職權調查證據並斟酌辯論意旨及調查證
    據之結果，依論理及證據法則判斷事實而為判決，尚無判決
    不適用法規或適用不當之違法；亦難謂有判決不備理由之違
    法。至於上訴人其餘訴稱各節，乃上訴人以其對法律上見解
    之歧異，就原審取捨證據、認定事實之職權行使，指摘其為
    不當，均無可採。是以，上訴意旨指摘原判決違誤，求予廢
    棄，難認有理，應予駁回。
六、據上論結，本件上訴為無理由。依行政訴訟法第255條第1項
    、第98條第1項前段，判決如主文。
中    華    民    國    99    年    6     月    17    日
                    最高行政法院第七庭
                        審判長法官  藍  獻  林
                              法官  林  文  舟
                              法官  廖  宏  明
                              法官  張  瓊  文
                              法官  姜  素  娥

以  上  正  本  證  明  與  原  本  無  異
中    華    民    國    99    年    6     月    17    日
                              書記官  阮  思  瑩

司法院資訊處製作；財團法人民間司法改革基金會備份。
